臺灣臺中地方法院民事判決
110年度重國字第5號
原      告  陳國欽  
            張麗月  
            陳伶臻  
            陳音如  
            陳秉彥  



共      同
訴訟代理人  楊孟凡律師                      
被      告  臺中市政府交通局

法定代理人  葉昭甫  
訴訟代理人  蔡振宏律師
上列當事人間請求國家賠償事件，本院於民國110年12月24日言
詞辯論終結，判決如下：
    主      文
原告之訴及假執行之聲請均駁回。
訴訟費用由原告陳國欽負擔10分之4、原告張麗月負擔10分之3、
原告陳伶臻、陳音如、陳秉彥各負擔10分之1。
    事實及理由
一、按依國家賠償法請求損害賠償時，應先以書面向賠償義務機
    關請求之；賠償義務機關拒絕賠償，或自提出請求之日起逾
    30日不開始協議，或自開始協議之日起逾60日協議不成立時
    ，請求權人得提起損害賠償之訴，國家賠償法第10條第1項
    、第11條第1項前段定有明文。查原告於起訴前以書面向被
    告請求國家賠償，經被告於民國110年3月3日以中市交行字
    第1100010075號拒絕賠償理由書拒絕原告之請求，有函文及
    拒絕賠償理由書在卷可憑（見本院卷㈠第29至36頁），且為
    被告所不爭執，是原告已踐行國家賠償法規定之起訴前書面
    先行協議程序，揆諸上開說明，原告提起本件國家賠償之訴
    ，程序上並無不合，合先敘明。
二、原告主張：
　㈠訴外人徐錦發於107年4月12日7時54分前某時許，將所駕駛之
    車牌號碼000-0000號藍色自用小客貨車（下稱C車），停放
    在臺中市○○區○○○道0段00號旁地下停車場（下稱系爭停車場
    ）出入口西側，妨礙自系爭停車場離去之車輛駕駛人及龍井
    區臺灣大道5段慢車道（下稱系爭慢車道）由西向東之車輛
    駕駛人視線。嗣訴外人茆俊富於107年4月12日7時54分許，
    駕駛車牌號碼000-0000號自用小客車（下稱A車）自系爭停
    車場出入口駛出，欲右轉駛入系爭慢車道之際，其視線受到
    C車停放位置影響，無法清楚看見系爭慢車道之來車，且系
    爭慢車道於此時，持續有車流通過，然茆俊富未暫停禮讓待
    該車流通過，即起駛駛入系爭慢車道，適訴外人王淑貞騎乘
    車牌號碼000-000號普通重型機車（下稱B車）沿系爭慢車道
    由西向東方向行駛而來，其視線亦因受到C車停放位置影響
    ，無法清楚看見系爭停車場出入口是否有車輛欲駛出，致王
    淑貞行經系爭地下停車場出入口前，見茆俊富所駕駛之A車
    車頭駛入系爭慢車道時已閃避不及，王淑貞騎乘之B車右側
    車身遂與茆俊富駕駛之A車車頭左側發生碰撞，致王淑貞人
    車倒地（下稱系爭事故），因而受有創傷性大腦出血、硬腦
    膜下出血等傷害（下稱系爭傷勢），經送醫急救手術治療，
    於107年4月13日22時許，病危自動出院返家，於同日22時30
    分死亡。
　㈡被告為系爭事故發生路段（下稱系爭路段）之道路主管機關
    ，卻未於系爭停車場出入口設置黃網狀線，亦未於徐錦發停
    放C車地點之路段劃設紅實線（禁止臨時停車線），足見被
    告對於公有公共設施之設置或管理顯有欠缺，是系爭事故之
    發生應係被告、徐錦發、茆俊富上開過失行為所致。爰依國
    家賠償法第3條第1項及民法第184條第1、2項、第185條第1
    項、第192條第1、2項、第194條規定，訴請被告賠償原告即
    王淑貞之配偶陳國欽新臺幣（下同）3,797,007元（含代墊
    醫療費用5,739元、B車維修費用5,560元、扶養費1,785,708
    元、精神慰撫金2,000,000元）、原告即王淑貞之母張麗月3
    ,075,148元（含扶養費1,075,148元、精神慰撫金2,000,000
    元）、原告即王淑貞之女陳伶臻1,216,000元（含不能工作
    損失216,000元、精神慰撫金1,000,000元）、原告即王淑貞
    之女陳音如1,033,000元（含不能工作損失33,000元、精神
    慰撫金1,000,000元）、原告即王淑貞之子陳秉彥1,408,500
    元（含喪葬費用408,500元、精神慰撫金1,000,000元）。
　㈢並聲明：
　1.被告應分別給付陳國欽3,797,007元、張麗月3,075,148元、
    陳伶臻1,216,000元、陳音如1,033,000元、陳秉彥1,408,50
    0元，及均自起訴狀繕本送達翌日起至清償日止，按週年利
    率5％計算之利息。
　2.願供擔保，請准宣告假執行。
三、被告答辯：
　㈠系爭事故發生時，系爭停車場出入口西側雖設有線寬15公分
    之白實線，惟該白實線為被告依道路交通標誌標線號誌設置
    規則第183條規定繪設之路面邊線，僅供標示路面外側邊緣
    界線之用，不得作為用路人判斷得否停車之依據，是徐錦發
    於系爭停車場出入口西側停車前，仍應自行判斷其欲停車之
    處所是否存在顯有妨礙其他人、車通行之情事，以為決定。
    上開白實線既不得作為用路人判斷得否停車之依據，則徐錦
    發誤認系爭停車場出入口西側可停車，應屬其個人過失，與
    被告無關。
　㈡系爭路段雖未劃設紅實線、黃網狀線等禁制標線，惟黃網狀
    線之設置目的在於防止交通阻塞，而非警示用路人注意其他
    車輛，是系爭停車場出入口有無設置黃網狀線，與系爭事故
    之發生與否，二者並無關聯。此外，被告為系爭路段之道路
    主管機關，對於系爭路段有無必要劃設禁制標線、如何劃設
    等事項有裁量權，而系爭路段於105至107年度每年約僅發生
    4件傷亡事故，並非易肇事路段，顯見系爭路段尚無避免危
    險發生之急迫性，損害發生之預見可能性亦較低，應無裁量
    收縮至零之情事，被告應無立即劃設禁制標線之義務。另被
    告於系爭事故發生後，雖於系爭停車場出入口設置黃網狀線
    ，並於徐錦發停放C車地點之路段劃設紅實線，惟被告前開
    行為僅係就系爭路段之安全為額外之強化，不得逕予推認被
    告就系爭路段禁制標線之設置或管理有欠缺。從而，系爭事
    故之發生實係因徐錦發、茆俊富之過失行為所致，原告請求
    被告賠償損害，應無理由。
　㈢縱認原告請求被告賠償損害有理由，惟陳國欽、張麗月並未
    舉證證明其等有不能維持生活之情事，陳音如亦未舉證證明
    其受有不能工作損失，則陳國欽、張麗月請求被告賠償扶養
    費、陳音如請求被告賠償不能工作損失，均屬無據。此外，
    原告請求被告賠償之精神慰撫金數額均過高，應各以500,00
    0元為適當。並聲明：1.原告之訴及其假執行之聲請均駁回
    。2.如受不利判決，願供擔保，請准宣告免為假執行。
四、本件經兩造整理並簡化爭點，結果如下：
  ㈠兩造不爭執事項（見本院卷㈡第156至157頁）：
　1.原告於起訴前以書面向被告請求國家賠償，經被告於110年3
    月3日以中市交行字第1100010075號拒絕賠償理由書拒絕原
    告之請求。
  2.王淑貞於107年4月13日死亡，陳國欽、陳伶臻、陳音如、陳
    秉彥為王淑貞之全體繼承人。
  3.徐錦發於107年4月12日7時54分前某時許將所駕駛之C車停放
    在系爭停車場出入口西側，妨礙自系爭停車場離去之車輛駕
    駛人及系爭慢車道由西向東之車輛駕駛人視線。嗣茆俊富於
    107年4月12日7時54分許，駕駛A車自系爭停車場出入口駛出
    ，欲右轉駛入系爭慢車道之際，其視線受到C車停放位置影
    響，無法清楚看見系爭慢車道之來車，且系爭慢車道於此時
    ，持續有車流通過，然茆俊富未暫停禮讓待該車流通過，即
    起駛駛入系爭慢車道，適王淑貞騎乘B車沿系爭慢車道由西
    向東方向行駛而來，其視線亦因受到C車停放位置影響，無
    法清楚看見系爭停車場出入口是否有車輛欲駛出，致王淑貞
    行經系爭地下停車場出入口前，見茆俊富所駕駛之A車車頭
    駛入系爭慢車道時已閃避不及，王淑貞騎乘之B車右側車身
    遂與茆俊富駕駛之A車車頭左側發生碰撞，致王淑貞人車倒
    地，因而受有系爭傷勢，經送醫急救手術治療，於107年4月
    13日22時許，病危自動出院返家，於同日22時30分死亡。
  4.被告為系爭路段之道路主管機關。
  5.系爭事故發生時，系爭停車場出入口西側設有線寬15公分之
    白實線，該白實線為被告依道路交通標誌標線號誌設置規則
    第183條規定繪設之路面邊線。
  6.系爭事故導致王淑貞受有系爭傷勢而後死亡，陳國欽因而為
    王淑貞墊付醫療費用5,739元、機車維修費用5,560元；陳秉
    彥因而為王淑貞支出喪葬費用408,500元。
  7.系爭事故導致王淑貞死亡，陳伶臻、陳音如、陳秉彥各受領
    強制汽車責任保險身故給付400,417元，陳國欽受領強制汽
    車責任保險身故給付400,418元、張麗月受領強制汽車責任
    保險身故給付400,000元，合計2,001,669元。
  ㈡兩造爭執事項（見本院卷㈡第157頁）：
  1.原告主張被告未於系爭停車場出入口設置黃網狀線，且徐錦
    發停放C車地點之路段係劃設白實線（路面邊線）而非紅實
    線（禁止臨時停車線），致系爭事故發生，公有公共設施之
    設置或管理有欠缺，依國家賠償法第3條第1項、民法第184
    條第1、2項、第185條第1項、第192條第1、2項、第194條規
    定規定，請求被告負損害賠償責任，是否有據？
  2.若有，原告分別得向被告請求賠償之項目、數額為何？　
五、得心證之理由：
　㈠按公有公共設施因設置或管理有欠缺，致人民生命、身體或
    財產受損害者，國家應負損害賠償責任，國家賠償法第3條
    第1項定有明文。上開規定之立法精神，乃立足於危險責任
    之無過失責任主義，故所謂設置或管理之「欠缺」，係指依
    據客觀基準，公有公共設施不具備通常應有之狀況與設備之
    意，亦即欠缺客觀上之安全性之謂。是判斷公有公共設施設
    置或管理是否有欠缺，自應就各個公有公共設施之目的、構
    造、用法、時間、地點、周圍環境及其利用狀況等諸般事宜
    ，綜合考量後個別為之，而非以公有公共設施須達能防止一
    切損害發生為判斷基準。
　㈡原告主張被告未於系爭停車場出入口設置黃網狀線，且未於
    徐錦發停放C車地點之路段劃設紅實線（禁止臨時停車線）
    ，致系爭事故發生，公有公共設施之設置或管理有欠缺等語
    ，為被告所否認，並以前詞置辯。經查：
　1.陳國欽前因系爭事故之發生，對徐錦發、茆俊富、訴外人李
    宗洲提出過失致死之告訴，經臺灣臺中地方檢察署檢察官委
    由臺中市車輛行車事故鑑定委員會（下稱車鑑會）鑑定系爭
    事故之肇事責任歸屬，該會意見略以：「⑴茆俊富駕駛自用
    小客車，由路外停車場起駛進入道路，疏未注意前後左右有
    無車輛，未讓行進中之車輛優先通行，為肇事主因。⑵C車及
    案外車號000-0000（銀色）小客貨車（下稱D車），佔用車
    道停車妨礙通行、影響視線，兩車同為肇事次因。⑶王淑貞
    駕駛普通重型機車，無肇事因素」（見臺灣臺中地方檢察署
    107年度相字第760號卷【下稱相卷】第68至70頁），嗣送覆
    議後，臺中市交通事件裁決處亦函覆其結論與車鑑會前開意
    見相同（見臺灣臺中地方檢察署107年度偵字第30721號卷【
    下稱偵卷】第39至40頁），臺灣臺中地方檢察署檢察官遂對
    徐錦發、茆俊富、李宗洲依過失致死罪嫌起訴（107年度偵
    字第30721號），由本院108年度交易字第630號過失致死刑
    事案件受理（下稱系爭刑事案件）。而由車鑑會及臺中市交
    通事件裁決處之鑑定意見觀之，均未發現被告對於系爭事故
    之發生有何過失因素，則被告是否確有原告所指設置、管理
    公有公共設施有欠缺之過失，已有疑問。
　2.系爭刑事案件一審審理中，委由逢甲大學鑑定系爭事故之肇
    事責任歸屬，該校鑑定意見略以：「本件事故之發生非單一
    駕駛人之疏失而造成，而是因許多小疏失同時發生而造成……
    依據警方現場照片與事故後兩天補拍照片，道路主管機關（
    按即被告，下同）於本件事故發生後，立即將事故地點繪製
    黃網狀線，之後更將C車、D車之停放區域皆繪製禁止臨時停
    車線，故道路主管機關應有所疏失。若在本件事故發生前：
    ⑴路旁繪有禁止臨時停車線，C車、D車應不會在該處停放，
    而影響到A車、B車之視線。⑵出入口處繪有黃網狀線，雖C車
    、D車可能仍然停放且影響A車、B車之視線，但B車駕駛角度
    注意到前方有出入口交會而提前注意或減速。⑶兩者都有繪
    製，對於該處安全性大幅提升。……本中心認為，『道路主管
    機關』、『A車』、『C車』、『反射鏡之主管機關』皆有肇因」（
    見系爭刑事案件一審卷㈠第279至321頁）。
　3.原告固舉逢甲大學前開鑑定意見，認被告未於徐錦發停放C
    車之路段劃設紅實線，有違停車格位與禁停標線之劃設原則
    第2點第2項表3編號5、9、10之規定，故被告對於系爭事故
    之發生有過失。惟按道路於開放通行之前，應將必要之標誌
    、標線、號誌設置妥當，道路交通標誌標線號誌設置規則第
    6條第1項定有明文。是依前開規定，道路主管機關對於主管
    道路有無設置標誌、標線、號誌之必要，應有裁量權限。又
    停車格位與禁停標線之劃設原則雖於92年8月27日經交通部
    以交路字第0920052425號函轉供各直轄市、縣（市）政府參
    考運用，該規則第2點第2項表3（道路禁止停車標線劃設參
    考原則一覽表）編號5、9、10並規定：
編號 道路狀況 禁停標線別 劃設方式 說明 5 車輛出入口 紅實線 左右各延伸3公尺 1.學校大門（含側門）出入口。 2.無車輛進出的大門左右各延伸1公尺即可。 9 6公尺以下（含）巷道內停車場（庫、塔） 紅實線 1.出入口及兩側各延伸3公尺。 2.出入口對面路緣對應部分劃設同長度標線。  10 6公尺以上巷道內停車場（庫、塔） 紅實線 1.出入口及兩側各延伸3公尺。 2.出入口對面路緣對應部分不予劃設。  
　  然法律之種類繁多，其規範之目的亦各有不同，有僅屬賦予
    主管機關推行公共事務之權限者，亦有賦予主管機關作為或
    不作為之裁量權限者，對於上述各類法律之規定，該管機關
    之公務員縱有怠於執行職務之行為，或尚難認為人民之權利
    因而遭受直接之損害，或性質上仍屬適當與否之行政裁量問
    題，既未達違法之程度，亦無在個別事件中因各種情況之考
    量，例如：斟酌人民權益所受侵害之危險迫切程度、公務員
    對於損害之發生是否可得預見、侵害之防止是否須仰賴公權
    力之行使始可達成目的而非個人之努力可能避免等因素，已
    致無可裁量之情事者，自無成立國家賠償之餘地（司法院釋
    字第469號解釋理由書意旨參照）。揆諸前開說明，停車格
    位與禁停標線之劃設原則雖屬行政程序法第159條第1項所定
    之行政規則，然該原則僅為參考準則，道路主管機關於進行
    道路規劃及道路標線設置時，仍需綜合考量當地實際情形及
    需求，依據相關法令規定因地制宜為之，並非必須或僅能依
    該原則一律進行相同之規劃及設置。而依被告所提臺中市11
    0年6月、108年11月各分局前三大高肇事路口一覽表所示（
    見本院卷㈡第29至33頁），可見系爭路段未經該管分局列為
    高肇事路口，堪認系爭路段發生傷、亡事故之頻率非高，人
    民生命、身體遭受侵害之危險應未達迫切之程度，亦難期待
    被告有預見系爭路段發生事故之高度可能性。基此，綜合前
    開考量，被告對於系爭路段須否設置禁制標線之裁量權，尚
    難認有致無可裁量之情事，則被告即無於系爭路段設置黃網
    狀線、紅實線等禁制標線之作為義務，亦無成立國家賠償責
    任之餘地。
　4.原告雖另主張被告於系爭事故發生後，隨即於系爭停車場出
    入口設置黃網狀線，並於徐錦發停放C車位置之路段劃設紅
    實線，顯見系爭路段確有原告所指禁制標線設置、管理有欠
    缺之情事等語。然被告並無於系爭路段設置黃網狀線、紅實
    線等禁制標線之作為義務，業如前述，而被告於系爭事故發
    生後於系爭路段設置黃網狀線、紅實線，雖提升系爭路段行
    車之安全性，然尚難憑此逕予推認系爭路段於系爭事故發生
    時係欠缺通常應有之安全性。此外，原告既未提出其他證據
    證明被告有何裁量怠惰、逾越或濫用之情事，及系爭路段於
    系爭事故發生時有何設置禁制標線之必要性，自難逕為有利
    原告之認定，其上開主張，自無可採。
　5.再按汽車停車時，在顯有妨礙其他人、車通行處所，不得停
    車，道路交通安全規則第112條第1項第9款亦有明文，且為
    一般領有合格駕駛執照之人所知悉。觀諸道路交通事故現場
    圖及A車之行車紀錄器光碟影像截圖照片（見相卷第91至92
    、97頁），可見系爭事故發生時，徐錦發停放C車之位置位
    於系爭地下停車場出入口西側，緊鄰系爭地下停車場出入口
    ，已嚴重妨礙進出系爭停車場車輛及系爭慢車道車輛之駕駛
    人視線，且若有其他人、車欲進出或經過系爭停車場，均會
    因C車停放位置而影響行進路線，依一般駕駛人之智識程度
    判斷，均可知C車停放位置應屬道路交通安全規則第112條第
    1項第9款所規定不得停車之處所，是徐錦發於系爭事故發生
    前將C車停放於系爭停車場出入口，影響茆俊富、王淑貞之
    行車視線，致系爭事故發生，確有違反道路交通安全規則第
    112條第1項第9款規定之過失，車鑑會、臺中市交通事件裁
    決處、逢甲大學之鑑定意見均同此認定（見相卷第69頁、偵
    卷第39頁、系爭刑事案件一審卷㈠第317頁）。
　6.逢甲大學前開鑑定意見雖認：「本案C車、D車之停放係因事
    故發生當時該處（按即系爭停車場出入口西側）僅繪有路面
    邊線，未繪有禁止臨時停車線，依一般駕駛人認知，該處應
    為道路主管機關認定之可停車範圍，故將車輛停放」（見系
    爭刑事案件一審卷㈠第317頁），惟前開鑑定意見亦指明：「
    但若就法規論，C車停放位置為大樓停車場車道出入口（按
    即系爭停車場出入口）……該處應符合道路交通安全規則第11
    2條第1項第9款之規定，不得停車」（見系爭刑事案件一審
    卷㈠第317頁）。且按「標線依其型態原則上分類如下：一、
    線條：以實線或虛線標繪於路面或緣石上，用以管制交通者
    ，原則上區分如下：白實線……設於路側者，作為車輛停放線
    ……」；「路面邊線，用以指示路肩或路面外側邊緣之界線。
    其線型為白實線，線寬為15公分，整段設置。但交岔路口及
    劃設有禁止停車線、禁止臨時停車線處或地面有人行道之路
    段得免設之」；「車輛停放線，用以指示車輛駕駛人停放車
    輛之位置與範圍」；「本標線之線型為白實線，線寬10公分
    。但機車停放線劃設於非車道上者，得採用線寬5公分」，
    道路交通標誌標線號誌設置規則第149條第1項第1款第3目、
    第183條第1項、第190條第1、2項分別定有明文。查系爭事
    故發生時，系爭停車場出入口西側設有線寬15公分之白實線
    ，該白實線為被告依道路交通標誌標線號誌設置規則第183
    條規定繪設之路面邊線，既為兩造所不爭執（見兩造不爭執
    事項第5項），顯認系爭事故發生時系爭停車場出入口西側
    設置之白實線僅係用以指示路肩或路面外側邊緣之路面邊線
    ，並非車輛停放線，二者標線劃設之線型、尺寸及態樣亦顯
    然有別（圖例詳如附件所示），自無從因系爭地下停車場出
    入口西側劃設有路面邊線，遽認該處係可供停放車輛之位置
    。基此，依一般駕駛人之認知，應可知悉系爭停車場出入口
    為不得停車之處所，不因被告是否於該處劃設禁止停車之禁
    制標線而有不同，故縱使該處僅繪有路面邊線，亦不致使一
    般人誤認該處可供停車，堪認被告於系爭路段繪有路面邊線
    之行為，與系爭事故之發生間，並無相當因果關係。
　㈢基上，系爭路段未設置禁制標線，並不構成公有公共設施設
    置之欠缺，且與系爭事故之發生間無相當因果關係，原告主
    張被告應負國家賠償責任，與國家賠償法第3條第1項之要件
    不符，要難准許。
六、綜上所述，原告依國家賠償法第3條第1項、民法第184條第1
    、2項、第185條第1項、第192條第1、2項、第194條規定，
    請求被告賠償陳國欽3,797,007元、張麗月3,075,148元、陳
    伶臻1,216,000元、陳音如1,033,000元、陳秉彥1,408,500
    元，及均自起訴狀繕本送達翌日起至清償日止之法定遲延利
    息，均無理由，應予駁回。原告之訴既經駁回，則其假執行
    之聲請亦失所附麗，爰併予駁回。　　
七、本件事證已臻明確，兩造其餘攻擊、防禦方法及所提證據，
    經審酌均於判決結果無影響，爰不予逐一論駁，併此敘明。
八、訴訟費用負擔之依據：民事訴訟法第78條、第85條第1項但
    書。
中　　華　　民　　國　　111 　年　　1 　　月　　21　　日
                  民事第二庭　審判長法　官  呂麗玉
                                    法　官  江奇峰
                                    法　官  鄭百易
上正本係照原本作成。
如對本判決上訴，須於判決送達後20日內向本院提出上訴狀。如
委任律師提起上訴者，應一併繳納上訴審裁判費。
中　　華　　民　　國　　111 　年　　1 　　月　　21　　日
                                    書記官 唐振鐙